ACORDAO-COMPLETO-2423063

ACÓRDÃO 9469/2020 ATA 31/2020 - SEGUNDA CÂMARA

VISTA, relatada e discutida a tomada de contas especial relativa ao Convênio 224/2009 (Siconv 703351/2009) , firmado pelo Ministério do Turismo com a Sociedade Goiana de Pecuária e Agricultura, a fim de apoiar a realização de evento.
ACORDAM os ministros do Tribunal de Contas da União, reunidos em sessão da 2ª Câmara, ante as razões expostas pela relatora, e com fundamento nos arts. 1º, inciso I, 16, inciso III, alíneas "b" e "c" e § 3º, 19, 23, inciso III, 26, 28, incisos I e II, e 57 da Lei 8.443/1992 c/c os arts. 214, inciso III, alínea "a", e 215 a 217 do Regimento Interno, em: 
9.1. julgar irregulares as contas de Luiz Humberto de Oliveira Guimarães e da Sociedade Goiana de Pecuária e Agricultura; 
9.2. condená-los, solidariamente, ao recolhimento aos cofres do Tesouro Nacional da quantia a seguir indicada, atualizada monetariamente e acrescida de juros de mora desde a data especificada até a data do pagamento, com abatimento da quantia já ressarcida, nos termos da legislação vigente, abatendo-se a quantia já ressarcida:
	Valor Original (R$) 
	Data da Ocorrência
	Débito/Crédito

	1.050.000,00
	30/6/2009
	D

	16.036,48
	18/3/2013
	C

9.3. aplicar multa de R$ 250.000,00 (duzentos e cinquenta mil reais) à Sociedade Goiana de Pecuária e Agricultura e de R$ 130.000,00 (cento e trinta mil reais) a Luiz Humberto de Oliveira Guimarães, a serem recolhidas aos cofres do Tesouro Nacional, com atualização monetária calculada da data deste acórdão até a data do pagamento, se este for efetuado após o vencimento do prazo abaixo estipulado;
9.4. fixar prazo de 15 (quinze) dias, a contar das notificações, para comprovação, perante o Tribunal, do recolhimento das dívidas acima imputadas;
9.5. autorizar a cobrança judicial das dívidas, caso não atendidas as notificações;
9.6. autorizar o pagamento das dívidas em até 36 (trinta e seis) parcelas mensais consecutivas, caso venha a ser solicitado pelos responsáveis antes do envio do processo para cobrança judicial;
9.7. fixar o vencimento da primeira parcela em 15 (quinze) dias, a contar do recebimento das notificações, e o das demais a cada 30 (trinta) dias, com incidência dos respectivos encargos legais sobre o valor de cada prestação; 
9.8. alertar aos responsáveis que a inadimplência de qualquer parcela acarretará vencimento antecipado do saldo devedor;
9.9. enviar cópia deste acórdão ao procurador-chefe da Procuradoria da República no Estado de Goiás, para as providências cabíveis.

Tomada de Contas Especial instaurada em decorrência da impugnação total das despesas relativas a convênio firmado a fim de apoiar a realização de evento, com análise das alegações de defesa.

Segunda Câmara

Ministério do Turismo.

3. Responsáveis: Luiz Humberto de Oliveira Guimarães (CPF XXX.944.111-XX) e Sociedade Goiana de Pecuária e Agricultura (CNPJ 01.612.381/0001-22).

13.1. Ministros presentes: Augusto Nardes (na Presidência), Aroldo Cedraz, Raimundo Carreiro e Ana Arraes (Relatora).
13.2. Ministros-Substitutos presentes: Marcos Bemquerer Costa e André Luís de Carvalho.

ANA ARRAES

Adoto, como relatório, a instrução elaborada na Secretaria de Controle Externo de Tomada de Contas Especial - SecexTCE, que contou com a anuência dos dirigentes daquela unidade técnica e de representante do Ministério Público junto ao TCU - MPTCU (peças 44-47) :
"INTRODUÇÃO
	Cuidam os autos de tomada de contas especial instaurada pelo Ministério do Turismo, em desfavor do Sr. Luiz Humberto de Oliveira Guimarães (CPF XXX.944.111-XX) e da Sociedade Goiana de Pecuária e Agricultura (CNPJ 01.612.381/0001-22) , em razão da impugnação total das despesas realizadas quanto aos recursos repassados à Sociedade Goiana de Pecuária e Agricultura por força do Convênio 224/2009, Siconv 703351/2009, celebrado com o Ministério do Turismo, que teve por objeto a '64ª Exposição Agropecuária do Estado de Goiás', realizada no período de 15 a 31 de maio de 2009 (peça 1, p. 25-43) .
HISTÓRICO
Conforme disposto na cláusula quinta do termo de convênio foram previstos R$ 1.167.000,00 para a execução do objeto, dos quais R$ 1.050.000,00 seriam repassados pelo concedente e R$ 117.000,00 corresponderiam à contrapartida do convenente (peça 1, p. 30-31) . 3. Os recursos federais foram repassados em nove parcelas, mediante as ordens bancárias 09OB800786/787/788/789/790/791/792/793/794, no valor total previsto, todas emitidas na mesma data, em 30/6/2009 (peça 1, p.46) . Os recursos foram creditados na conta específica na mesma data, em 30/6/2009 (peça 1, p. 66) . 
O ajuste vigeu no período de 12/5/2009 (data de assinatura do Convênio) a 31/7/2009, e previa a apresentação da prestação de contas até trinta dias após o fim da vigência, conforme cláusula décima terceira do termo do ajuste. 
Em 21/6/2016, a Coordenadora Geral de Convênios do Ministério do Turismo, considerando a prestação de contas ter sido reprovada, determinou a instauração do devido procedimento de TCE - Despacho de Instauração de TCE (peça 1, p. 7-8) . 
O Relatório do Tomador de Contas Especial 202/2016 (peça 3, p. 90-95) , de 3/11/2016, concluiu pela responsabilização apenas de Luiz Humberto de Oliveira Guimarães, mas em despacho subsequente a presidente em exercício da Comissão de TCE determinou a inscrição solidária da entidade convenente, atendendo a entendimento firmado pelo Tribunal de Contas da União, por meio do Acórdão 2763/2011-TCU-Plenário (peça 3, p. 98) : 
'9.2.1. na hipótese em que a pessoa jurídica de direito privado e seus administradores derem causa a dano ao erário na execução de avença celebrada com o poder público federal com vistas à realização de uma finalidade pública incide sobre ambos a responsabilidade solidária pelo dano.' 
Em 19/5/2017, a Secretaria de Controle Interno do Ministério da Transparência e Controladoria-Geral da União emitiu o Relatório de Auditoria 531/2017, concluindo pela responsabilização solidária de Luiz Humberto de Oliveira Guimarães e da Sociedade Goiana de Pecuária e Agricultura (peça 3, p. 109-111) . O certificado de auditoria e o parecer do dirigente do órgão de controle interno concluíram pela irregularidade das presentes contas (peça 3, p. 112-115) . 
Em 29/6/2017, o Ministro de Estado do Turismo atestou haver tomado conhecimento das conclusões contidas no relatório e certificado de auditoria, bem como o parecer conclusivo do dirigente do órgão de controle interno manifestando-se pela irregularidade das contas e determinou o encaminhamento do processo ao Tribunal de Contas da União (peça 3, p. 118) . 
A presente tomada de contas especial foi autuada no TCU em 03/07/2017, dando início à fase externa da TCE.
Na instrução precedente (peça 4) , foi proposta a citação dos responsáveis Luiz Humberto de Oliveira Guimarães e Sociedade Goiana de Pecuária e Agricultura considerando que, à vista de todas as análises empreendidas pelo Ministério do Turismo em suas notas técnicas, remanesceu a impugnação total das despesas realizadas, em razão das seguintes irregularidades:
	a) falta de comprovação das receitas auferidas, provenientes da cobrança de entradas, de patrocínios ou de comissões sobre as vendas e exposições de animais, e da destinação desses recursos;
	b) repasse, por parte da convenente, de todo o recurso público contratado, para uma terceira entidade - Type Propaganda Ltda., denotando falta de capacidade técnica para execução da avença, e contrariando a legislação vigente;
	c) divergência entre a nota fiscal no valor total do convênio e a relação de despesas, não permitindo estabelecer um nexo de causalidade entre as despesas e a execução do convênio;
	d) não inserção da prestação de contas no SICONV.
ANÁLISE DOS PRESSUPOSTOS DE PROCEDIBILIDADE DA IN/TCU 71/2012
Verificação de Eventual Prejuízo ao Contraditório e Ampla Defesa
Verifica-se que não houve o transcurso de mais de dez anos desde o fato gerador sem que tenha havido a notificação do responsável pela autoridade administrativa federal competente (art. 6º, inciso II, c/c art. 19 da IN/TCU 71/2012, modificada pela IN/TCU 76/2016) , uma vez que as despesas impugnadas referem-se ao período de 12/5/2009 a 31/7/2009, e os responsáveis foram notificados sobre as irregularidades pela autoridade administrativa competente em 26/1/2016 (peça 3, p. 70-72) .
Valor de Constituição da TCE
Verifica-se, ainda, que o valor atualizado do débito apurado (sem juros) em 1/1/2017 é de R$ 1.717.613,35, portanto superior ao limite mínimo de R$ 100.000,00, (...) conforme os arts. 6º, inciso I, e 19 da IN/TCU 71/2012, modificada pela IN/TCU 76/2016.
VERIFICAÇÃO DA EXISTÊNCIA DE OUTROS DÉBITOS
Em atenção ao comando contido no item 9.4 do Acórdão 1772/2017-TCU-Plenário, de relatoria do Exmo. Ministro-Substituto Augusto Sherman Cavalcanti, e em atendimento ao disposto no art. 6º, § 1º, da Instrução Normativa TCU 71/2012, informa-se que está em tramitação no Tribunal o TC Processo 018.484/2016-6, que trata do Convênio 1215/2008 firmado entre o Ministério do Turismo e a Sociedade Goiana de Pecuária e Agricultura no qual foi constatada a existência de outros débitos imputáveis à Sociedade Goiana de Pecuária e Agricultura
EXAME TÉCNICO
Esgotamento da via administrativa do Ministério do Turismo para ressarcimento do dano
Preliminarmente, oportuno consignar que foram esgotadas, na via administrativa de controle interno do Ministério do Turismo, as medidas para ressarcimento do dano, conforme notificações aos responsáveis constantes da peça 3, p. 70-72 e avisos de recebimento à peça 3, p. 81/82.
Deve ser ressalvado que especificamente em relação à notificação do responsável Luiz Humberto de Oliveira Guimaraes - Ofício 1219/2016/CGCV/SPOA/SE/Ministério do Turismo (peça 3, p.72) - não houve a menção ao ressarcimento do débito, a exemplo da notificação encaminhada à Sociedade Goiana de Pecuária e Agricultura, notificada pelo Ofício 1218/2016/CGCV/SPOA/SE/Ministério do Turismo (peça 3, p.70-71) , no qual foi expressamente consignado:
Assim, em obediência ao Art. 87º da Portaria nº 112/2013, comunicamos que, em virtude da reprovação da prestação de contas, o valor transferido em face do convênio deverá ser ressarcido ao erário, em até 10 (dez) dias, devidamente atualizado segundo o Sistema de Atualização de Débito do Tribunal de Contas da União http://porta12.tcu.gov.br/portal/page/portal/TCU/debito, conforme demonstrativo em anexo.
O recolhimento no valor integral ou o seu parcelamento, nos termos do Art. 92 da Portaria 112/2013, poderá ser realizado mediante emissão de GRU (Guia de Recolhimento da União) a ser gerada pelo próprio convenente via sítio da STN/MF (Secretaria do Tesouro Nacional do Ministério da Fazenda) .
O não recolhimento do débito apurado no prazo fixado é motivo de inadimplência do convenente no CAUC - Serviço Auxiliar de Informações para Transferências Voluntárias, dos diversos responsáveis no CADIN - Cadastro Informativo dos créditos não quitados de órgãos e entidades federais, bem como instauração de Tomada de Contas Especial, conforme IN TCU nº 71/2012 e portaria Ministério do Turismo 112/2013.
Caracterização das irregularidades geradoras do dano ao erário
O Ministério do Turismo informou que efetuou fiscalização in loco do convênio, conforme Relatório de Supervisão in Loco 007/2009 (peça 1, p. 48-55) , e concluiu que 'houve a efetiva execução do Convênio n. 0703351/2009, de acordo com o Plano de Trabalho apresentado'.
Em primeira apreciação, o Parecer de Análise de Prestação de Contas 329/2010, a despeito do cumprimento do objeto, entendeu necessário o diligenciamento 'tendo em vista a ausência de documentos imprescindíveis para formação de um juízo de aprovação' (peça 1, p. 93) .
Em 22/3/2011, a Nota Técnica de Reanálise 813/2011 (peça 1, p. 121) considerou que havia ressalva não sanada, no tocante à questão da receita obtida com a venda de ingressos e inscrições no objeto do convênio. Para o Ministério do Turismo, 'a Convenente encaminhou uma declaração que o valor recebido com a venda de ingressos foi gasto com despesas do evento, às fls. 72 e 73, entretanto não encaminhou as comprovações fiscais (notas fiscais, recibos) de cada item relacionado na Relação (fls. 73) . Assim, entendemos que a não comprovação das receitas arrecadadas com a venda de Ingressos, são motivos suficientes para a não aprovação das contas relativas a essas que parcelas e consequente instauração de Tomada de Contas Especial, em cumprimento aos normativos dispostos na Portaria lnterministerial nº 127/2008, Decreto nº 6170/2007, IN/STN/Nº 01/97, Decreto nº 1.819/96, art. 93 do Decreto-lei nº 200/67, art. 145 do Decreto nº 93.872/86 e art. 116 da Lei nº 8.666/93, c/c o disposto na IN/TCU Nº 56/2007 e art. 8° da Lei nº 8.443/92. Portanto, solicita-se a devolução total do valor repassado pelo Ministério do Turismo de R$ 1.050.000,00 (Hum milhão e cinquenta mil reais) .' (...) .
Após outras reanálises - Nota Técnica de Reanálise Financeira 123/2013, de 12/3/2013 (peça 3, p. 34-37) e Nota Técnica de Reanálise Financeira 141/2013, de 21/3/2013 (peça 3, p. 43-46) - o convênio foi considerado aprovado, com uma glosa de apenas R$ 10.000,00, valor devolvido pela Sociedade Goiana de Pecuária e Agricultura (peça 3, p. 47) . Mesmo dado por aprovado, as notas técnicas mencionadas continuavam apontando a ressalva pela devolução integral - R$ 1.050.000,00 - do valor do convênio (peça 3, p. 35 e 44) .
Em 21/3/2013, através dos ofícios 470 e 473/2013/CGCV/DGI/SE/Ministério do Turismo, os responsáveis foram comunicados que a prestação de contas referente ao Convênio nº CV-0224/2009 SIAFI/SICONV nº 703351 teve a sua análise finalizada e considerou aprovadas tanto a execução física quanto a regularidade da aplicação financeira, conforme Notas Técnicas 875/2012 e 141/2013 (peça 3, p. 41-42) .
Entretanto, em 19/11/2014, o Tribunal de Contas da União notificou a Secretaria Executiva do Ministério do Turismo do Acórdão 2943/2014-TCU-Plenário, por meio do qual o Tribunal apreciou o processo de representação Processo 010.143/2013-0 e determinando ao Ministério do Turismo (Ofício 1616/2014-TCU/SECEX-GO, peça 3, p. 51-56) :
9.4. determinar ao Ministério do Turismo que reanalise as prestações de contas dos convênios celebrados com a Sociedade Goiana de Pecuária e Agricultura (SGPA)  para a realização das exposições agropecuárias do Estado de Goiás nos anos 2007, 2009 e 2010, bem como para as festas de exposição municipais de 2008 e 2010, em especial os documentos fiscais eventualmente emitidos pela M.A.S. Araújo quando esta tiver sido contratada e a existência de outras receitas não consideradas na prestação de contas, como as provenientes de cobranças de entradas, de patrocínios ou de comissões sobre as vendas e exposições de animais (Acórdão 96/2008-TCU-Plenário) , devendo informar o resultado desses trabalhos ao Tribunal. (...) 
À vista dessa notificação do TCU, houve a reapreciação da prestação de contas, por parte do Ministério do Turismo. A Nota Técnica de Análise Financeira Suplementar 004/2015, de 30/3/2015, concluiu pela necessidade de diligenciar o convenente para que fosse apresentado 'um balancete completo do evento, elaborado na forma da legislação contábil vigente, demonstrando cabalmente a regular aplicação das receitas auferidas, incluídas aquelas provenientes da cobrança de entradas, de patrocínios ou de comissões sobre as vendas e exposições de animais, sob pena de reprovação das contas deste convênio (Item 9.5.2.3 do Acórdão TCU Plenário nº 96/2008 c/c item 9.2.2.1 do Acórdão 829/2014-TCU-Plenário) ' (peça 3, p. 64) 
Embora notificados, os responsáveis não apresentaram a documentação exigida, resultando na emissão da Nota Técnica de Reanálise Financeira 021/2016 (peça 3, p. 71-77) que reprovou a execução financeira do Convênio, impugnando a totalidade das despesas realizadas, em vista dos seguintes apontamentos (peça 3, p. 71-77) :
De acordo com o Relatório de Demandas Externas n. 201408267 a CGU apontou indícios de irregularidades - Despesas e serviços não comprovados - A convenente não inseriu no SICONV a prestação de contas. A nota fiscal n.2545 no valor total do convênio e a relação de despesas divergem, não permitindo estabelecer um nexo de causalidade entre as despesas e a execução do convênio. A convenente contratou uma empresa e repassou todo o recurso público, mostrando falta de capacidade técnica, o que está em desacordo com o Termo de Convênio pactuado. Indiretamente contrariou a legislação, na medida em que o objeto conveniado foi assumido pela agência Type Propaganda Ltda., apesar de o termo ter sido firmado com a Sociedade Goiana de Pecuária e Agricultura. A convenente não apresentou o balancete do evento comprovando a regular aplicação das receitas auferidas com a venda de ingressos e de patrocínios.
Os responsáveis foram notificados da reprovação da prestação de contas através dos Ofícios 1218 e 1219/2016/CGCV/SPOA/SE/Ministério do Turismo, emitidos em 26/1/2016 (peça 3, p. 70-72) .
Concluiu o tomador de contas que, à vista das análises empreendidas pelo Ministério do Turismo em suas notas técnicas citadas nos itens 16 a 24 acima, remanescia a impugnação total das despesas realizadas, no âmbito do Convênio 224/2009.
Dessa forma os responsáveis Sociedade Goiana de Pecuária e Agricultura e Luiz Humberto de Oliveira Guimarães foram citados para apresentarem alegações de defesa quanto à irregularidade abaixo:
Irregularidade: impugnação total das despesas do Convênio 224/2009, firmado entre a Sociedade Goiana de Pecuária e Agricultura e o Ministério do Turismo para a '64ª Exposição Agropecuária do Estado de Goiás';
Conduta: não apresentação dos documentos solicitados para a prestação de contas (balancete completo do evento demonstrando a regular aplicação das receitas auferidas, incluídas aquelas provenientes da cobrança de entradas, de patrocínios ou de comissões sobre as vendas e exposições de animais) ; repasse de todo o recurso público contratado, para uma terceira entidade - Type Propaganda Ltda., denotando falta de capacidade técnica para execução da avença, e contrariando a legislação vigente; divergência entre a nota fiscal no valor total do convênio e a relação de despesas, não permitindo estabelecer um nexo de causalidade entre as despesas e a execução do convênio; não inserção da prestação de contas no SICONV;
Valor histórico: R$ 1.050.000,00 de débito; R$ 16.036,48 de crédito;
Dispositivos violados: Constituição Federal, art. 70, parágrafo único; Lei 8.443/1992, art. 8º; Decreto 93.872/1986, arts. 66 e 145; IN/STN 01/97, art. 28; Convênio Ministério do Turismo/SGPA/No 703351/2009, Cláusula Terceira, Inciso II;
Evidência: Nota Técnica de Reanálise Financeira 021/2016 (peça 3, p. 71-77) .
Verificação do Prazo de Prescrição da Pretensão Punitiva
Observa-se não ter ocorrido a prescrição da pretensão punitiva por parte do TCU que, nos termos do entendimento firmado no Acórdão 1441/2016-TCU-Plenário (Rel. Ministro Benjamin Zymler) , subordina-se ao prazo geral de prescrição indicado no art. 205 do Código Civil, qual seja, dez anos contados a partir da data de ocorrência da irregularidade sancionada, nos termos do art. 189 do Código Civil. As irregularidades discutidas nesta TCE ocorreram em 26/06/2009, tendo o ato que ordenou a citação sido realizado em 30/11/2018 (pronunciamento da unidade, peça 6) , portanto há menos de 10 anos.
Análise das Citações
Os responsáveis Sociedade Goiana de Pecuária e Agricultura e Luiz Humberto de Oliveira Guimarães tomaram ciência dos ofícios que lhes foram remetidos - Ofícios 0068 e 0069/2019-TCU/Secex-TCE, de 07/01/2019 (peças 9 e 10) - conforme avisos de recebimento constantes das peças 17 e 18, tendo apresentado tempestivamente suas alegações de defesa (peça 19) e anexos (peças 20-43) .
Ambos responsáveis outorgaram procuração visando a defesa jurídica de seus interesses especificamente neste processo (instrumentos de procuração às peças 12 e 13) . Os mesmos tiveram acesso aos autos conforme relatório de acessos/vista eletrônica (peça 16) .
ANÁLISE DAS ALEGAÇÕES DE DEFESA APRESENTADAS
Os responsáveis foram ouvidos em decorrência da irregularidade descrita no item 27 acima.
Preliminarmente, após discorrerem brevemente acerca do histórico da instauração da tomada de contas especial, alegam os responsáveis que o motivo pelo qual as contas foram consideradas irregulares (no âmbito ministerial) e que originaram a presente Tomada de Contas Especial foi a não apresentação de 'um balancete completo do evento, elaborado na forma da legislação contábil vigente'. Afirmam os responsáveis que esse documento 'jamais fez parte das exigências do convênio ou dos documentos necessários para prestação de contas' e que o Ministério do Turismo 'nunca havia solicitado esses documentos, pois não fizeram parte das exigências do convênio.
Afirma ainda que houve a 'correta aplicação dos recursos públicos' e que o Ministério do Turismo, mediante inspeção in loco, atestou a realização do evento (peça 19, p.2-3) .
Análise
É fato que a motivação para a instauração da presente tomada de contas especial foi a impugnação total das despesas em razão de, entre outras, a não apresentação dos documentos solicitados para a prestação de contas, no caso, de balancete completo do evento demonstrando a regular aplicação das receitas auferidas, incluídas aquelas provenientes da cobrança de entradas, de patrocínios ou de comissões sobre as vendas e exposições de animais. Correta também a afirmação de que não havia essa exigência expressa no termo de convênio.
Entretanto, o que previa o termo de convênio assinado, e que é obrigação legal e constitucional, era que o convenente deveria comprovar a boa e regular aplicação dos recursos, sendo o balancete requerido, uma das formas para se alcançar tal intento. Mais especificamente, demonstrar a regular aplicação das receitas auferidas. E isso estava expressamente consignado na Cláusula Décima Terceira - Da Prestação de Contas, Parágrafo Segundo, alínea 'k' do Termo de Convênio (peça 1, p. 40) :
k) comprovante da aplicação, na consecução do objeto deste Convênio, dos valores arrecadados com a cobrança de ingressos em show e eventos ou com a venda de bens e serviços produzidos ou fornecidos no âmbito deste Instrumento, ou do seu recolhimento à conta do Tesouro Nacional, quando for o caso.
Portanto, o balancete solicitado seria uma forma de o convenente demonstrar a regular aplicação das receitas auferidas por ocasião da realização do evento. E isto o convenente não conseguiu comprovar, na fase administrativa, perante o Ministério do Turismo.
Por fim, é necessário afirmar que em nenhum momento foi aventada a hipótese de que não teria havido a realização do evento.
Irregularidade: impugnação total das despesas. Conduta: não apresentação dos documentos solicitados para a prestação de contas (balancete completo do evento demonstrando a regular aplicação das receitas auferidas, incluídas aquelas provenientes da cobrança de entradas, de patrocínios ou de comissões sobre as vendas e exposições de animais) .
Argumentos apresentados
No mérito, o defendente volta a repisar os argumentos expendidos preliminarmente, no sentido de que as contas teriam sido reprovadas pela 'simples ausência do balancete do evento, o qual supostamente demonstraria a regular aplicação das receitas auferidas'. E que essa exigência seria uma inovação não autorizada pela Lei e pelo próprio Tribunal (item 22 das alegações) .
Assevera ainda que 'em nenhum momento o Termo de convênio determina à Convenente a obrigação de apresentar um balancete do evento na forma da legislação vigente a época, e, ante a essa determinação soa controverso a imposição feita pelo Ministério do Turismo'.
Em defesa de sua tese, o defendente colaciona diversas jurisprudências deste Tribunal, entre elas o Acórdão 6807/2014-TCU-Segunda Câmara (item 28 das alegações) :
TOMADA DE CONTAS ESPECIAL. CONVÊNIO. EXIGÊNCIAS DE COMPROVAÇÃO DO EVENTO NÃO PREVISTAS NO TERMO DO AJUSTE. COMPROVAÇÃO DO NEXO DE CAUSALIDADE ENTRE OS RECURSOS FEDERAIS E A EXECUÇÃO DO OBJETO DO CONVÊNIO MEDIANTE A PRESTAÇÃO DE CONTAS ENCAMINHADA AO CONCEDENTE. FALTA DE INDICAÇÃO DO NÚMERO DO CONVÊNIO NAS NOTAS FISCAIS. CONTAS REGULARES COM RESSALVA, COM QUITAÇÃO AO RESPONSÁVEL. 
1. A documentação obrigatória na prestação de contas deve restringir-se àquelas expressamente relacionadas no termo do convênio e na norma regente do ajuste, sob pena de arbitrariedade do concedente. 
2. Julgam-se regulares com ressalva as contas de responsável quando evidenciarem apenas impropriedades ou qualquer outra falha de natureza formal de que não resulte danos ao erário. 
 (...) 
8. Segundo a Cláusula Décima Segunda da avença (Peça 1, p. 33/67) , a prestação de contas deverá ser elaborada com observância às disposições da Portaria Interministerial MP/MF 127/2008 e ser composta da documentação relacionada em seus parágrafos primeiro e segundo. Não consta em tais dispositivos qualquer exigência de apresentação de fotografias e filmagens como forma de demonstrar a realização dos shows das bandas, objeto do Convênio. 
9. A documentação obrigatória na prestação de contas deve restringir-se àquelas expressamente relacionadas no termo do convênio e na norma de regência, sob pena de arbitrariedade do concedente. As partes, concedente e convenente, vinculam-se aos exatos termos do ajuste firmado, tanto nas obrigações como nos direitos. Inobservar as regras pactuadas no Convênio significa impor ônus à parte sem fundamento normativo que o sustente.' (...) 
Por outro lado, os responsáveis apresentam agora, na forma de anexos (peças 20 a 43) , o balancete para comprovar a aplicação das receitas auferidas no pagamento das despesas do evento. Em forma de tabela a convenente declara quais foram os valores provenientes da receita auferida e das despesas pagas com esse recurso. Por essa tabela a receita auferida durante o evento pela bilheteria e aluguel teve um montante no valor de R$ 2.717.522,71 (peça 20) , enquanto as despesas pagas pela concedente oriundas do evento totalizaram o montante de R$ 2.721.905,26 (peça 21) .
A relação de despesas informa gastos, entre outros, com o cachê dos artistas contratados para os shows, com despesas de camarim, e com despesas diversas, amparadas em notas fiscais acostadas aos autos (peças 22 a 43) .
Análise
No curso da apreciação das contas perante o Ministério do Turismo, a Nota Técnica de Análise 431/2010 solicitava ao convenente que encaminhasse 'documentos que comprovem a utilização da receita obtida com a venda de ingressos e inscrições no objeto do convênio' (peça 1, p.97) .
Primeiramente, observa-se que a relação de despesas encaminhada e as respectivas notas fiscais, em tese, guardam consonância com a festividade realizada. 
Em segundo lugar, ao se cotejar os itens contratados junto à empresa Type (mídia, estrutura de rodeio, sonorização, iluminação, geradores, camarotes VIP, equipe de segurança e serviços de limpeza e manutenção geral) , verifica-se, grosso modo, que não são os mesmos itens a que se referem as despesas e notas fiscais ora relacionadas.
Por outro lado, não há como se comprovar que o valor declarado como receitas de bilheteria do evento e demais receitas, seja o valor efetivamente arrecadado, muito embora o valor declarado, de mais de R$ 2,7 milhões, possa ser considerado de elevado monta, tendo em mente que trata-se de evento realizado há mais de dez anos.
Considerando que os recursos repassados pelo concedente, no valor de R$ 1.167.000,00, foram utilizados para pagamentos dos itens contratados junto à Type (mídia, estrutura de rodeio, sonorização, iluminação, geradores, camarotes VIP, equipe de segurança e serviços de limpeza e manutenção geral) é bastante plausível supor que para fazer frente aos pagamentos relacionados (cachês dos artistas, despesas com camarins, despesas com animais, despesas com pessoal, despesas com energia elétrica, e outras relacionadas) a SGPA tenha se utilizados dos recursos obtidos com a receita de bilheteria do evento.
Deve ficar claro que se está concluindo é que existe plausibilidade em considerar que a receita obtida com a venda de ingressos foi utilizada no objeto conveniado, embora, não se possa afirmar, efetivamente, que essa utilização da receita tenha sido integral.
Irregularidade: impugnação total das despesas. Conduta: repasse de todo o recurso público contratado, para uma terceira entidade - Type Propaganda Ltda., denotando falta de capacidade técnica para execução da avença, e contrariando a legislação vigente.
Argumentos apresentados
Os responsáveis mencionam que o convênio teve fiscalização in loco pelo Ministério do Turismo, tendo o fiscal declarado que o evento foi realizado, anexando diversos documentos comprobatórios, conforme relatório de supervisão in loco nº 007/2009 (peça 1 p. 48) , e que a nota técnica de reanálise nº 813/2011 (peça 1 p. 118) considerou aprovada a execução física do objeto.
Afirmam que não houve questionamento pelo Ministério do Turismo, nessa oportunidade, sobre a contratação da empresa Type e que 'a cotação prévia foi anexada no Sinconv 8654/2009, e em nenhum momento o órgão concedente criou objeção quanto a este fato, o objeto foi executado, sendo comprovado o nexo de causalidade através da Nota Fiscal, do contrato celebrado e do comprovante de pagamento feito à empresa, além de todos os documentos anexados pela convenente durante a prestação de contas.' (item 52 das alegações) 
Assim, 'é descabida a informação de que a subcontratação integral tenha prejudicado a realização do evento ao ponto de ser considerada falta de capacidade técnica da Convenente para execução da avença'.
Alegam que a empresa Type foi contratada, executando atividades inerentes ao seu ramo, de eventos e publicidade e propaganda e que 'tal fato se consubstancia pelo princípio da eficiência, pois caso a SGPA fosse licitar ou fazer uma cotação prévia de cada etapa do plano de trabalho, dificultaria ainda mais a execução do convênio.' E que 'desse modo, se a empresa Type foi contratada para realizar o objeto, era natural que constasse o pagamento apenas dela, a contratada, para assim, demonstrar, sem laivo de dúvidas, o nexo de causalidade entre a despesa e a receita, ensejando assim, a correta aplicação dos recursos públicos recebidos' (item 55 das alegações) .
E ainda, que 'não faz qualquer sentido considerar que a contratação da empresa Type é motivo para determinar a ausência do nexo de causalidade. A nota fiscal já descreve o convênio, de acordo com o plano de trabalho. Assim, se apenas uma empresa foi contratada não faria sentido exigir outros documentos para a efetiva comprovação.
Por fim, o defendente afirma que pode ser verificado no termo de convênio que não havia impedimento para a subcontratação de terceiros e também de que não há indícios de dano ao erário decorrente dessa subcontratação. Dessa forma, eventual 'determinação para devolução dos recursos, baseada pela subcontratação integral, seria indevida, pois caracterizaria o ENRIQUECIMENTO SEM CAUSA DA UNIÃO' (peça 19, p.17-23) .
Análise
Conforme se depreende da leitura da Cláusula Oitava do termo de convênio (peça 1, p. 34-35) , é permitida a contratação com terceiros, não havendo nessa cláusula, é forçoso dizer, qualquer vedação à contratação integral com terceiros, não se vislumbrando, a priori, qualquer contrariedade à legislação vigente.
Além disso, inferir que a contratação integral denotaria falta de capacidade técnica para a execução da avença parece desarrazoado. Certamente a SGPA não teria capacidade técnica para a execução dos itens então contratados junto à Type Propaganda Ltda., dada a multiplicidade e até complexidade de alguns itens contratados (mídia, estrutura de rodeio, sonorização, iluminação, geradores, camarotes VIP, equipe de segurança e serviços de limpeza e manutenção geral) . Mas isso difere da expertise necessária à realização da avença, algo bem maior que os itens contratados. Por certo pode-se questionar se a própria Type teria a expertise necessária para a realização dos itens contratados. Muito provavelmente houve novas subcontratações para atendimento às necessidades contratuais firmadas. Mas o que não se vê é a pretensa correlação entre uma subcontratação integral e a falta de capacidade técnica para a realização do objeto da avença. Se assim fosse, eventuais subcontratações, ou contratações com terceiros, permitidos pelo concedente, também denotariam falta de capacidade técnica. 
Dessa forma, entende-se que são razoáveis as justificativas arguidas pelos responsáveis, no sentido de que licitar ou fazer uma cotação prévia de cada etapa do plano de trabalho, dificultaria ainda mais a execução do convênio. O que se pode arguir, é que, caso não tenha havido a cotação prévia com outros fornecedores, mas apenas com o contratado, teria se caracterizado infringência à Cláusula Terceira, item II, alínea 'h', do Termo de Convênio (peça 1, p.27) . Entretanto a fiscalização do Ministério do Turismo não chegou a apontar tal situação.
Irregularidade: impugnação total das despesas. Conduta: divergência entre a nota fiscal no valor total do convênio e a relação de despesas, não permitindo estabelecer um nexo de causalidade entre as despesas e a execução do convênio.
Argumentos apresentados
No tocante à essa irregularidade, as justificativas ao item anterior se permeiam com essa irregularidade. Em acréscimo, o defendente afirma que, 'conforme já relatado, existem nos autos a nota fiscal emitida pela TYPE no valor integral do convênio, (peça 1, p.81) , o comprovante da transferência feita pela Concedente para empresa contratada (peça 1, p.82) , o contrato celebrado (peça 1, p.73) e demais documentos que comprovam a execução do objeto conveniado, como fotos, vídeos e declarações, ou seja, HÁ NEXO EXPLÍCITO DE CAUSALIDADE.' (peça 19, p.20) 
Análise
Para melhor delimitação da irregularidade apontada, deve-se registrar que a área de análise das prestações de contas do Ministério do Turismo consignou que 'a nota fiscal n. 2545 (de emissão pela Type Propaganda, no valor de R$ 1.167.000,00, peça 1, p. 81) no valor total do convênio e a relação de despesas divergem, não permitindo estabelecer um nexo de causalidade entre as despesas e a execução do convênio', conforme Nota Técnica de Reanálise Financeira 021/2016 (peça 3, p. 73-77) . A relação de despesas a que se refere a Nota Técnica consta à peça 1, p. 112-113, no valor total de R$ 2.738.598,91.
Na documentação anexa às alegações de defesa, os responsáveis informam a relação de despesas no valor de R$ 2.721.905,26, inclui gastos com cachês dos artistas e despesas com camarins, com animais, com pessoal, com energia elétrica, dentre outras. O valor da nota fiscal da Type foi destinado ao pagamento dos itens contratados conforme cotação prévia (peça 1, p. 76-79) , e inclui gastos com mídia, estrutura de rodeio, sonorização, iluminação, geradores, camarotes VIP, equipe de segurança e serviços de limpeza e manutenção geral.
Em nosso entendimento, há evidente nexo de causalidade entre as despesas - mídia, estrutura de rodeio, sonorização, iluminação, geradores, camarotes VIP, equipe de segurança, serviços de limpeza e manutenção geral, cachês dos artistas, despesas com camarins, com animais, com pessoal, com energia elétrica, dentre outras - e as atividades relacionadas com a 64ª Exposição Agropecuária, objeto do Convênio 224/2009.
Irregularidade: impugnação total das despesas. Conduta: não inserção da prestação de contas no SICONV.
Argumentos apresentados
O defendente afirma que pode ser verificado, em análise perfunctória, que o termo de convênio possibilita ao Convenente a possibilidade de encaminhar fisicamente ao Concedente a prestação de contas, conforme CLÁSULA DÉCIMA TERCEIRA - DA PRESTAÇÃO DE CONTAS:
PARÁGRAFO SEGUNDO. Na hipótese dos documentos e informações abaixo relacionados não poderem ser incluídos no SINCONV, mediante justificativa da CONVENENTE, deverão ser apresentados ao CONCEDENTE.
Conclui que 'a simples ausência da inserção da prestação de contas no Sinconv não é motivo para responsabilizar o Convenente, tendo em vista a possibilidade de ser encaminhada a prestação de contas por meio físico', mencionando ainda que resta comprovado nos autos que a Convenente entregou diversas documentações ao Concedente, não tendo este realizado 'a devida análise dos documentos originando a presente TCE'.
Análise
Embora houvesse a determinação de inclusão dos documentos relativos à prestação de contas serem incluídos no Siconv, efetivamente assiste razão aos responsáveis ao afirmarem que tal determinação poderia ser suprida mediante apresentação ao concedente.
Importante notar que a Nota Técnica 431/2010, emitida pelo Ministério do Turismo em 30/06/2010, deixou consignado entre as ressalvas financeiras, em relação ao Siconv, recomendação para que, 'nos próximos convênios, os dados das notas fiscais sejam digitados na aba Documento de Liquidação do SINCONV e o documento fiscal digitalizado e inserido como anexo', e também recomendando 'cadastrar no SICONV todos os dados relativos aos contratos, na aba contratos' (peça 1, p. 97) . Ou seja, à época da apreciação da prestação de contas, o próprio Ministério do Turismo considerou a falha relativa ao SICONV de menor gravidade, sugerindo apenas recomendação para os próximos convênios.
Assim, as justificativas apresentadas quanto à essa conduta podem ser aceitas, no sentido de que a não inserção da prestação de contas no SICONV, por si só, não caracteriza irregularidade na conduta dos responsáveis, e consequentemente não pode servir de justificativa para a impugnação total das despesas do Convênio em tela.
CONCLUSÃO
O Convênio 224/2009 foi firmado entre o Ministério do Turismo e a Sociedade Goiana de Pecuária e Agricultura e tinha por objeto a realização da 64ª Exposição Agropecuária do Estado de Goiás. A autoridade administrativa realizou inspeção 'in loco' e concluiu que 'houve a efetiva execução do Convênio n. 0703351/2009, de acordo com o Plano de Trabalho apresentado', conforme Relatório de Supervisão in Loco 007/2009 (item 16 desta instrução) .
Em primeira análise o Mtur concluiu que havia ressalva quanto à receita obtida com a venda de ingressos e a falta de comprovação fiscal das despesas do evento relacionadas à essa receita (itens 17 e 18 desta instrução) . Após diversas reanálises o Mtur, em 21/03/2013, comunicou aos responsáveis que considerou o convênio aprovado tanto quanto à execução física quanto à regularidade financeira (itens 19 e 20 desta instrução) .
Posteriormente, em 19/11/2014, por conta do Acórdão 2943/2014-TCU-Plenário, houve determinação ao Ministério do Turismo para que reanalisasse as prestações de contas dos convênios celebrados com a Sociedade Goiana de Pecuária e Agricultura (SGPA) para a realização das exposições agropecuárias do Estado de Goiás nos anos 2007, 2009 e 2010, bem como para as festas de exposição municipais de 2008 e 2010, em especial os documentos fiscais eventualmente emitidos pela M.A.S. Araújo quando esta tiver sido contratada e a existência de outras receitas não consideradas na prestação de contas, como as provenientes de cobranças de entradas, de patrocínios ou de comissões sobre as vendas e exposições de animais (item 21 desta instrução) .
Por conta dessa reapreciação, o Mtur acabou por reprovar a prestação de contas e instaurou a tomada de contas especial, com impugnação total das despesas do convênio (itens 22 a 26 desta instrução) .
As condutas tidas como irregulares pelo Mtur e que conduziram à impugnação total das despesas do convênio foram: não apresentação dos documentos solicitados para a prestação de contas (balancete completo do evento demonstrando a regular aplicação das receitas auferidas, incluídas aquelas provenientes da cobrança de entradas, de patrocínios ou de comissões sobre as vendas e exposições de animais) ; repasse de todo o recurso público contratado, para uma terceira entidade - Type Propaganda Ltda., denotando falta de capacidade técnica para execução da avença, e contrariando a legislação vigente; divergência entre a nota fiscal no valor total do convênio e a relação de despesas, não permitindo estabelecer um nexo de causalidade entre as despesas e a execução do convênio; não inserção da prestação de contas no SICONV.
A análise das alegações de defesa apresentadas (itens 31 a 66) , em conjunto com os demais elementos probatórios dos autos, permite concluir que:
	a) houve a efetiva realização do objeto conveniado, a 64ª Exposição Agropecuária do Estado de Goiás;
	b) num primeiro momento, o Ministério do Turismo considerou aprovados tanto a execução física do objeto, quanto a regularidade da aplicação financeira dos recursos;
	c) o Ministério do Turismo não comprovou que tivesse havido a contratação da empresa M.A.S. Araújo, um dos quesitos apontados pelo Tribunal para que fosse reanalisada a prestação de contas;
	d) o convenente declarou as receitas obtidas com a venda de ingressos e comprovou a sua destinação em despesas do evento, o outro quesito apontado pelo Tribunal para reanálise da prestação de contas (itens 38 a 48 desta instrução) ;
	e) a contratação de terceiro - Type Propaganda Ltda. - não significou a falta de capacidade técnica por parte da SGPA para a execução da avença (itens 49 a 57) ;
	f) há nexo de causalidade entre as notas fiscais apresentadas e os gastos relacionados ao evento (itens 58 a 61) ;
	g) não houve irregularidade em razão da não inserção da prestação de contas no SICONV (itens 62 a 66) .
Dessa forma, em face da análise promovida, propõe-se acolher as alegações de defesa apresentadas pelos responsáveis, uma vez que foram suficientes para afastar a irregularidade a eles atribuída, e julgar as presentes contas, regulares com ressalva.
Solicitação de defesa oral
Ao final das alegações de defesa o procurador constituído pede que seja permitida a produção de sustentação oral no julgamento e/ou na apreciação do processo, após a apresentação do relatório e antes do voto do relator, pessoalmente e/ou por seus procuradores constituídos, no prazo regulamentar de 15 minutos. (peça 19, p. 29, item 90.2 das alegações) .
Propõe-se o deferimento desse pleito, conforme autoriza o art. 168 do Regimento Interno do Tribunal de Contas da União. É necessário, porém, que o interessado no julgamento desta TCE acompanhe o andamento do processo e as publicações feitas no Portal do TCU na internet ou no Boletim do Tribunal (Portaria 239/2000, art. 3º c/c RITCU, art. 141, § 4º) , não cabendo atribuir ao TCU o ônus de notificá-lo pessoalmente quanto à data de realização do julgamento.
PROPOSTA DE ENCAMINHAMENTO
Diante do exposto, submetemos os autos à consideração superior, propondo ao Tribunal:
acolher as alegações de defesa apresentadas pelos responsáveis Luiz Humberto de Oliveira Guimarães (CPF XXX.944.111-XX) e Sociedade Goiana de Pecuária e Agricultura (CNPJ 01.612.381/0001-22) ;
julgar regulares com ressalva as contas de Luiz Humberto de Oliveira Guimarães (CPF XXX.944.111-XX) e Sociedade Goiana de Pecuária e Agricultura (CNPJ 01.612.381/0001-22) com fundamento nos arts. 1º, inciso I, 16, inciso II, 18 e 23, inciso II, da Lei 8.443/1992, c/c os arts. 1º, inciso I, 208 e 214, inciso I, do RI/TCU, dando-se quitação aos responsáveis;
deferir o pedido de sustentação oral interposto por Huilder Magno de Souza (OAB 18.444/DF) e Fernanda Barbosa Antunes (OAB 46.529/DF) , conforme autoriza o art. 168 do RI/TCU;
dar ciência da deliberação aos responsáveis e, em obediência ao art. 18, § 6º, da Resolução-TCU 170/2004, ao Ministério do Turismo;
determinar ao Ministério do Turismo, com fundamento no art. 16, inciso I, da IN/TCU 71/2012, alterada pela IN/TCU 76/2016, a baixa da responsabilidade pelo débito dos responsáveis Luiz Humberto de Oliveira Guimarães (CPF XXX.944.111-XX) e Sociedade Goiana de Pecuária e Agricultura (CNPJ 01.612.381/0001-22) ." (destaques da instrução) 
	É o relatório.

Huilder Magno de Souza (OAB/DF 18.444) e outros representando os responsáveis.

Procuradora-geral Cristina Machado da Costa e Silva.

TOMADA DE CONTAS ESPECIAL. INDÍCIOS DE IRREGULARIDADES NA EXECUÇÃO DE CONVÊNIO PARA REALIZAÇÃO DE EXPOSIÇÃO AGROPECUÁRIA. CITAÇÃO. INSUFICIÊNCIA DAS ALEGAÇÕES DE DEFESA PARA ESTABELECER NEXO CAUSAL ENTRE AS DESPESAS E OS RECURSOS DO AJUSTE E, EM CONSEQUÊNCIA, PARA DESCARACTERIZAR O DÉBITO E AS RESPONSABILIDADES. IRREGULARIDADE DAS CONTAS, COM DÉBITO E MULTAS.

TOMADA DE CONTAS ESPECIAL (TCE)

Secretaria de Controle Externo de Tomada de Contas Especial - SecexTCE.

Esta tomada de contas especial foi instaurada pelo Ministério do Turismo em decorrência da impugnação total das despesas relativas ao Convênio 224/2009 (Siconv 703351/2009) , firmado com a Sociedade Goiana de Pecuária e Agricultura - SGPA, a fim de apoiar a realização da 64ª Exposição Agropecuária do estado de Goiás, que seria realizada no período de 15 a 31/5/2009, no valor total de R$ 1.167.000,00, incluídos R$ 117.000,00 da contrapartida; os recursos federais foram creditados na conta específica em 30/6/2009. 
2.	No âmbito deste Tribunal, foi efetuada a citação da convenente e de Luiz Humberto de Oliveira Guimarães, ex-presidente da entidade, em face da impugnação total das despesas do ajuste em função dos seguintes indícios de irregularidade:
	a) não apresentação dos documentos solicitados para a prestação de contas (balancete completo do evento demonstrando a regular aplicação das receitas auferidas, incluídas aquelas provenientes da cobrança de entradas, de patrocínios ou de comissões sobre as vendas e exposições de animais) ; 
	b) repasse, por parte da convenente, de todo o recurso público contratado para uma terceira entidade (Type Propaganda Ltda.) , denotando falta de capacidade técnica para execução da avença e contrariando a legislação vigente;
	c) divergência entre a nota fiscal no valor total do convênio e a relação de despesas, não permitindo estabelecer nexo de causalidade entre as despesas e a execução do ajuste;
	d) não inserção da prestação de contas no Siconv.
3.	Após a análise das alegações de defesa, a Secretaria de Controle Externo de Tomada de Contas Especial - SecexTCE, com a concordância do Ministério Público junto ao TCU - MPTCU, propôs, em suma, acolhê-las e julgar regulares com ressalva as contas dos responsáveis.
4.	Com as vênias por divergir dos pareceres, verifica-se que as alegações de defesa podem ser acolhidas parcialmente, mas não são suficientes para elidir o débito e a responsabilidade da convenente e do gestor dos recursos.
5.	De fato, constam dos autos, inclusive, desde a fase interna (peças 1, p. 141-300, 2, p. 1-92, e 3, p. 1-33) , demonstrativos e comprovantes das despesas feitas com os valores arrecadados pela convenente com bilheteria e locação de áreas e leilões. Assim, muito embora não se tenha certeza sobre a existência de outras fontes de recursos - além desses e dos repassados pela União (até porque há informações de que o evento teve, ainda, apoio do Governo do Estado de Goiás e da Prefeitura de Goiânia e patrocínio da Skol - peça 1, p. 116) -, os indícios de irregularidade a que se refere a alínea "a" do item 2 deste voto foram, em parte, descaracterizados.
6.	Ademais, a não inserção da prestação de contas no Siconv (alínea "d") , por si só, não seria motivo suficiente para manter o débito apurado, em vista do contido na cláusula décima terceira, parágrafo segundo, do instrumento (peça 1, p. 39) .
7.	Contudo, não podem ser aceitas as justificativas para o repasse, pela convenente, de todo o recurso da União a terceira entidade mediante o pagamento de uma única nota fiscal, cujos serviços, discriminados genericamente como "prestação de serviços na realização e organização" do evento (peça 1, p. 81) , não encontram convergência com a relação de despesas apresentadas (alíneas "b" e "c") , a qual, por sua vez, não contempla detalhamento dos dispêndios à custa dos dinheiros públicos (alínea "a") . 
8.	Certamente, há situações em que o Tribunal afastou o débito quando o concedente verificou in loco a execução do projeto apoiado. Neste caso, entretanto, ainda que essa verificação tenha ocorrido, esse desfecho não se aplica, porque a documentação juntada aos autos não evidencia o nexo de causalidade entre os recursos federais e as despesas feitas na execução do objeto do convênio.
9.	Como será exposto a seguir, não se pode desconsiderar o contexto da execução de outros ajustes firmados pelo Ministério do Turismo com a SGPA, revelador do modo de operar da entidade em período próximo ao da vigência do convênio em tela.
10.	Lembre-se de que, inicialmente, a prestação de contas deste ajuste foi aprovada pelo Ministério do Turismo; porém, essa decisão foi alterada por provocação deste Tribunal, por meio de determinação feita no TC Processo 010.143/2013-0, com vistas a que o órgão reanalisasse as prestações de contas de convênios celebrados com aquela sociedade para realização das exposições agropecuárias no estado de Goiás dos anos de 2007, 2009 e 2010 e das exposições municipais de 2008 e 2010, em especial os documentos fiscais eventualmente emitidos pela empresa M.A.S. Araújo, se esta contratada fosse, e os derivados de outras receitas, como as provenientes da cobrança de entradas, de patrocínios ou de comissões sobre vendas e exposições de animais (Acórdão 2943/2014-TCU-Plenário, da relatoria do ministro Walton Alencar Rodrigues - peça 3, p. 53-56) .
11.	Neste processo, embora não tenha sido detectada a presença de documentos fiscais da empresa citada (situação que levou à irregularidade das contas especiais pertinentes ao Convênio 116/2008, com condenação dos responsáveis ao pagamento do débito e aplicação de multas, em face da inidoneidade das notas fiscais emitidas por aquela empresa em datas posteriores à sua validade  - TC Processo 000.368/2015-6 - Acórdãos 4.855/2017 e 10.846/2018, da 1ª Câmara, da relatoria dos ministros Walton Alencar Rodrigues e Bruno Dantas, respectivamente) , é preciso ponderar que, diante dos indícios apurados pela Controladoria-Geral da União, no Relatório de Demandas Externas 201408267, que originaram as citações (peça 3, p. 74) , seria imprescindível fornecer o detalhamento completo das despesas feitas pela contratada (Type Propaganda Ltda.) com recursos do convênio para se concluir pelo reclamado nexo causal.
12.	Isso assume relevância ao constatar ter sido fornecido recibo pela Type Propaganda Ltda., firmado em 10/6/2009 (peça 1, p. 112-113) , no qual a empresa declarou que o valor recebido (R$ 2.738.598,91) se referia aos serviços prestados na "organização, infraestrutura e execução" da 64ª Exposição Agropecuária do estado de Goiás, a depreender que a empresa pode ter sido selecionada para gerenciar a obtenção de todos os serviços necessários no evento.
13.	Note-se que o valor do contrato firmado pela SGPA com a Type, em 12/5/2009 (peça 1, p. 73-75) , para "prestação de serviços na realização e organização" da exposição (R$ 1.167.000,00) , coincide inteiramente com o do convênio assinado com o Ministério do Turismo na mesma data (peça 1, p. 25-43) , cujo plano de trabalho englobava inserções em mídias de TV e rádio, veiculação de publicidade em outdoors e jornal, confecção gráfica de cartazes e folders (etapa I) , montagem da estrutura de rodeio, incluindo arquibancada, camarote VIP, bretes, arena, currais, tendas, iluminação, som especializado, fogos, shows pirotécnicos e stand especial para a pista de julgamento (etapa II) , contratação de sonorização e iluminação profissional, telão e filmagem, locação de dois geradores, camarotes VIP para shows (etapa III) e contratação de equipe de segurança, limpeza e manutenção geral (etapa IV) - peça 1, p. 57.  
14.	Sobre o ponto, a unidade técnica asseverou que os itens contratados à empresa Type Propaganda Ltda. para execução do convênio, "a grosso modo", não seriam os mesmos a que se referem as notas fiscais e os recibos anexados. 
15.	Contudo, entre os documentos das despesas supostamente suportadas por outras receitas obtidas, há, sim, alguns que envolvem itens do plano de trabalho do convênio, como se vê nas notas fiscais à peça 1, p. 190 (locação de gerador) , 191-192 (tendas, algumas com a especificação de que foram montadas na cavalaria) , 197 (locação de projetor e tela) , 212 (impressão de folders) , 253 (limpeza de alojamentos de animais) e 265 (locação de bens móveis para a pista de julgamento) e à peça 2, p. 45-46 (sonorização profissional) . Além disso, existe menção ao Ministério do Turismo na nota à peça 1, p. 193 (locação de blimp) .
16.	E o mais importante: não há explicação para a não apresentação dos documentos atinentes aos gastos dos recursos federais, em que pese se verifique certo o controle das despesas e a guarda da documentação relativa aos dispêndios dos recursos da arrecadação de bilheteria e locação de espaços, emitida em nome da SGPA, e não da Type Propaganda Ltda. (peças 1, p. 141-300, 2, p. 1-92, 3, p. 1-33, e 22-43) .
17.	Quanto aos recursos federais, excetuada a nota fiscal da Type Propaganda Ltda., apenas se localizou o recibo à peça 1, p. 111, que não discrimina o valor dos serviços, mas aponta a SGPA como cliente.
18.	Em se tratando de recursos públicos, o controle das despesas do convênio deveria ser maior, principalmente diante:
	a) do ônus do gestor de comprová-las (arts. 70, parágrafo único, da Constituição Federal, 93 do Decreto-Lei 200/1967 e 66 e 145 do Decreto 93.872/1986) ;
	b) da previsão normativa de a prestação de contas conter, entre outros documentos, relação "dos serviços prestados" (art. 58, inciso V, da Portaria Interministerial MPOG/MF/CGU 127/2008, então vigente) ; 
	c) da obrigação contida na cláusula décima terceira, parágrafo segundo, do convênio de, na hipótese de os documentos não poderem ser incluídos no Siconv, a convenente apresentar cópia das faturas, recibos, notas fiscais e "quaisquer outros documentos comprobatórios das despesas" (peça 1, p. 39) ; e
	d) da assinatura de termo de compromisso pelo presidente da entidade no sentido de manter os documentos pelo prazo de dez anos, contados da aprovação da prestação de contas (peça 1, p. 65) , conforme a cláusula décima terceira, parágrafo único, alínea "f", do instrumento (peça 1, p. 38) .
19.	Destarte, é descabida a alegação dos responsáveis de que não haveria previsão da obrigação de apresentar "balancete completo do evento", pois o documento representaria justamente a relação dos serviços, acompanhada dos comprobatórios da sua prestação. 
20.	Nesse contexto, e considerando que consta informação no TC Processo 000.368/2015-6, obtida após quebra de sigilo bancário requerida pelo Ministério Público Federal, de que, após pagamento à empresa M.A.S. Araújo com recursos federais do Convênio 116/2008, foram debitados cheques na conta da contratada cujo beneficiário foi tesoureiro da SGPA à época (peça 3, p. 56) , ainda que a SecexTCE tenha razão na assertiva de que a subcontratação integral possa não ter relação direta com a falta de capacidade técnica para a realização do objeto da avença, não se descarta a possibilidade de, neste caso, a subcontratação e a emissão de nota fiscal pela Type Propaganda Ltda. terem ocorrido para dar aparência de legalidade à execução do convênio em tela pela própria SGPA, em cujo nome foram emitidos os comprovantes de despesas juntados aos autos.
21.	Sobre o assunto, ainda é devido mencionar que, no TC Processo 018.484/2016-6, referente ao Convênio 1.215/2008 (45ª Exposição Agropecuária de Goiânia) , igualmente firmado com aquela sociedade goiana, os responsáveis foram citados, entre outras ocorrências, em virtude da comprovação do pagamento com documento fiscal que não descreve os serviços prestados de acordo com o plano de trabalho nem especifica as quantidades, os valores e os serviços, e a proposta da SecexTCE e do MPTCU é pela irregularidade das contas, com condenação em débito e aplicação de multa. Mesmo que aquele processo esteja pendente de julgamento pelo Tribunal, as evidências são de repetição dos procedimentos questionados.
22.	Ademais, no TC Processo 005.538/2016-5, relativo ao Convênio 368/2010 (65ª Exposição Agropecuária do estado de Goiás) , também celebrado com a SGPA, houve condenação da convenente e de Luiz Humberto de Oliveira Guimarães, em decorrência da inidoneidade dos documentos apresentados pela empresa Prime Produções Culturais Ltda. quanto à locação de banheiros químicos, ante o fato de aquela empresa ter sido considerada inexistente (empresa "de fachada") em auditoria realizada pela CGU (Acórdãos 5.796/2017, 8.706/2017 e 7.443/2018 - 2ª Câmara, os dois primeiros da relatoria do ministro Augusto Nardes e o último de minha relatoria) .
23.	Nesse cenário, que confirma a imprescindibilidade de demonstração do nexo de causalidade entre os gastos e os recursos do convênio, inexistente neste feito, conclui-se, como adiantado anteriormente, pelo acatamento apenas parcial das alegações de defesa e pela irregularidade destas contas, com condenação dos responsáveis ao pagamento do débito e aplicação de multas.
24.	O dano ao erário corresponde à totalidade dos valores repassados, com abatimento da quantia já ressarcida à União (R$ 16.036,48 - peça 3, p. 39) , mas não das despesas mencionadas nos itens 15 e 17 deste voto, porquanto as primeiras diriam respeito a recursos de outras fontes e a última não está acompanhada do documento fiscal com discriminação de seu valor. 
25.	Registre-se que não ocorreu a prescrição da pretensão punitiva do TCU, nos termos do Acórdão 1441/2016-TCU-Plenário (relator o ministro Benjamin Zymler e redator o ministro Walton Alencar Rodrigues) , uma vez que o prazo para a apresentação das contas findou em agosto/2009 e a citação foi ordenada antes do prazo decenal, em novembro/2018 (peça 6) .
26.	Por fim, relativamente à dosimetria das multas, em atenção às disposições do art. 22, § 2º, da Lei de Introdução às Normas do Direito Brasileiro, tem-se que as irregularidades remanescentes são relativamente graves, por gerarem a presunção de prejuízo ao erário no valor total repassado. Adicionalmente, os responsáveis figuram nos registros do Cadirreg (sistema deste Tribunal para cadastro de contas julgadas irregulares) em face das condenações no TC Processo 000.368/2015-6 e no TC Processo 005.538/2016-5, sendo que o ex-gestor somente foi responsabilizado neste último processo.
27.	Desse modo, tendo em vista essas circunstâncias agravantes e, por outro lado, a atenuante referente à execução do objeto apoiado, o montante das multas deve ficar em patamar próximo a 20% do valor atualizado do débito (R$ 250.000,00 para a SGPA e R$ 130.000,00 para o ex-presidente da entidade) , em consonância com os parâmetros estabelecidos no art. 267 do Regimento Interno do TCU.
	Ante o exposto, com as escusas por divergir da proposta de encaminhamento constante dos pareceres, voto por que este Colegiado aprove a minuta de acórdão que submeto à sua deliberação.
TCU, Sala das Sessões Ministro Luciano Brandão Alves de Souza, em 8 de setembro de 2020.
ANA ARRAES 
Relatora